【裁判字號】    88,自,177
【裁判日期】    890303
【裁判案由】    偽造文書
【裁判全文】
臺灣臺中地方法院刑事判決                          八十八年度自字第一七七號
    自  訴  人  吉誠工業
                有限公司  設嘉義市○○路三九三號三樓
    代  表  人  謝文松
    代  理  人  丁○○
    被      告  丙○○
右列被告因偽造文書案件，經自訴人提起自訴，本院判決如左：
    主  文
丙○○無罪。
    理  由
一、自訴意旨略以：緣自訴人吉誠工業有限公司（原名甲○○○工業有限公司，下稱
    吉誠公司）生產之「尚良牌防滲隔熱浪板」（下稱吉誠公司浪板）其構造之主要
    特徵為：「浪板每一側高起緣（每一浪板有五個高起緣）頂端左、右兩側均具有
    一導水凹槽」，乃經由經濟部中央標準局（現已更名為經濟部智慧財產局，下稱
    中央標準局）鑑定，以（81）台專判二○六○○六號字第一四四六七三號函判定
    ：「與乙○○未享有專利權之第00000000追加（一）號專利申請案（新
    型第五六三八三追加（一）專利權）構造相同，而與乙○○享有專利權之第00
    000000號專利案（新型第五六三八三號專利權）構造不同」，並由經濟部
    查禁仿冒商品小組以（82）禁仿組發字第○一一二號簡便行文表送達乙○○，是
    乙○○顯已明知吉誠公司之產品並無侵害其新型第五六三八三號專利權，竟於民
    國八十三年六月六日、同年十一月三十日，先後二次提供吉誠公司浪板，委託被
    告丙○○將之與乙○○享有之新型第五六三八三號專利權，進行鑑定比對異同。
    被告丙○○係專利代理人，為從事業務之人，明知鑑定人對於待鑑定物品之特徵
    應詳細記載，即鑑定人不得以虛增或故減之手法，對待鑑定物之既定特徵作不實
    之描述記載，且依照中央標準局以（81）台專判○六○○六字第一二四六一七號
    函明示，正確之鑑定準則為：「樣品與專利案比較異同，應就整體構造為之，僅
    取其部分構件，或支離其構造，並無意義」，及亦明知上開第00000000
    號專利案，其浪板構造之主要特徵為：「浪板一側之高起緣內側具有一導水凹槽
    」，及上開第00000000追加（一）號專利案，其浪板構造之主要特徵為
    ：「浪板每一側高起緣頂端左右兩側皆有導水凹槽」，然吉誠公司浪板其構造之
    主要特徵則為：「浪板每一側高起緣（五個高起緣）頂端左、右兩側均具有導水
    凹槽（十個）」等事實，竟基於概括之犯意，於為該二次鑑定時，故意將其中九
    個導水凹槽設置之事實予以隱匿捨棄，不據實描述記載，而以故減之手法，將吉
    誠公司浪板虛構為：「浪板一側之高起緣內側具有一導水凹槽」之特徵，以迎合
    乙○○享有專利權之第00000000號專利案（新型第五六三八三號專利權
    ）之申請專利範圍，其主要特徵為：『其上層浪板一側之高起緣內側具有一導水
    凹槽』」之情節，進而據以在（83）中專諮字第○○三三號及高雄市發明人協會
    （84）高發協進字第○三八號所製作之鑑定報告中，均作成：「待鑑定之隔熱浪
    板（指吉誠公司浪板）產品與專利案（指第00000000號）之申請專利範
    圍相同」之不實結論後，持之交付予乙○○用以連續五次指訴自訴人違反專利法
    而侵害其新型第五六三八三號專利權，因認被告丙○○涉有刑法第二百十六條、
    第二百十五條之行使從事業務者登載不實事項於業務上文書罪嫌云云（詳如附件
    自訴狀《一》《二》《三》《四》所載）。
二、按犯罪事實應依證據認定之，無證據不得推定其犯罪事實，又不能證明被告犯罪
    者，應諭知無罪之判決，刑事訴訟法第一百五十四條、第三百零一條第一項前段
    分別定有明文。次按自訴人在刑事訴訟法上為原告之身份，對於其所述之事實應
    舉出證據，不能僅憑自訴人之陳述作為認定事實之唯一證據，又認定不利於被告
    之事實，須依積極證據，茍積極證據不足為不利於被告事實之認定時，即應為有
    利於被告之認定，更不必有何有利之證據，最高法院七十二年度台上字第四三二
    二號判決及三十年上字第八一六號判例可資參照。又刑法第二百十五條從事業務
    者登載不實事項於業務上文書罪之成立，除從事業務之人主觀上明知為不實外，
    其在客觀上須在其業務上作成之文書，有為虛偽不實之登載行為，且足以生損害
    於公眾或他人。
三、訊據被告丙○○固坦承曾製作上開（83）中專諮字第○○三三號及高雄市發明人
    協會（84）高發協進字第○三八號函所附之鑑定報告，惟堅決否認有右揭犯行，
    辯稱：被告係就乙○○提供吉誠公司浪板實物，與新型專利第五六三八三號申請
    專利範圍予以分析比較，然後根據「全要件原則」鑑定，亦即在專利侵害訴訟中
    ，須先分析專利權之申請專利範圍其所有構成要件及被告對象之所有構成要件，
    二者再逐一加以比對，若被告對象具有申請專利範圍的每一個構成要件，且其技
    術內容相同，侵害始成立之原則。本件吉誠公司浪板即待鑑定之隔熱浪板樣品實
    物具有專利案申請專利範圍之每一個構成特徵要件（上層浪板一側之高起緣內
    側具有一導水凹槽另一側高起緣底下無ＰＵ發泡層及下層平板前或後端之一
    端一適當距離底下皆無ＰＵ發泡層及下層平板者），故該待鑑定隔熱浪板樣品實
    質構造，符合鑑定基準所揭示之全要件原則，落入該專利案申請專利範圍之字面
    侵權之認定範疇。且被告之鑑定報告，係依據「專利侵害鑑定基準」予以鑑定，
    申言之，即「待鑑定樣品的技術構成與專利案的技術構成相比，發生有待鑑定樣
    品的技術構成，係包含專利案之申請範疇的全部必要技術特徵外，尚增加有新的
    技術特徵」，此種情形，雖然待鑑定樣品增加一項以上其他技術構成，而其鑑定
    結論則仍與申請專利範圍相同，因此，本件待鑑定樣品包含或利用該專利案之申
    請專利範圍三個全部必要技術特徵外，雖尚增加有新的技術特徵（於一高起緣外
    側亦增設有一導水凹槽），而依該鑑定基準所論，則其鑑定結果亦屬相同，是被
    告所作之鑑定結論，並無違誤。另依專利法第二十九條之「利用他人之發明或新
    型再發明者，得申請發明專利」，而獲准再發明專利，因其明確具有並利用到基
    本專利案之全部必要特徵，二者相互間具有附屬關係，依專利法之規定，雖然可
    申請獲准再發明專利，惟於依專利法第八十條而實施製造該再發明專利案之產品
    時，依專利法規定仍須原專利權人同意，否則其實施亦屬侵權，即於辦理專利鑑
    定時，仍有專利同一性審查基準之適用，故被告所作鑑定報告結論，亦符合相關
    專利法第二十九條及第八十條之規定，且鑑定內容亦依專利同一性之實質審定原
    則，足證被告所作鑑定報告之技術分析內容及所作「實質相同」之結論，於認事
    及用法上俱屬正確無誤等語。
四、經查：
（一）依照中央標準局員工消費合作社八十五年十一月印製之「專利侵害鑑定基準」
      一書中於第十一章「鑑定比對、作業流程及報告撰寫」章節關於比對及作業流
      程基本準則之記載：「‧‧‧經由分析比較後，待鑑定樣品相對於專利案之申
      請專利範圍之技術範圍，則會有以下所列舉之結論情形：（一）必要技術構成
      完全相同─與申請專利範圍相同：即待鑑定樣品的技術構成與專利案的技術構
      成相比，發生有待鑑定樣品的技術構成，係均為專利案之申請專利範圍其要求
      保護的全部必要技術特徵所涵蓋者。（二）增加一項以上其他技術構成─與申
      請專利範圍相同：即待鑑定樣品的技術構成與專利案的技術構成相比，發生有
      待鑑定樣品的技術構成，係包含了專利案之申請專利範圍的全部必要技術特徵
      外，尚增加有新的技術特徵者‧‧‧」等內容（見卷附之該書第六十九頁及第
      七十一頁）觀之，是鑑定人於進行鑑定比對時，將待鑑定樣品的技術構成與專
      利案的技術構成相比，發現待鑑定樣品的技術構成，係包含專利案之申請範圍
      的全部必要技術特徵外，尚增加有一項以上新的技術特徵時，其比對之鑑定結
      果仍應認待鑑定樣品與申請專利範圍相同，合先敘明。
（二）復查乙○○因創作防滲隔熱浪板之結構，取得自七十九年八月一日至八十八年
      十一月十三日止之第00000000號新型專利案第五六三八三號專利權，
      嗣於八十年一月五日以其「防滲隔熱浪板之結構追加（一）」，特徵為：「浪
      板之高起緣兩側皆設有導水凹槽，可使施工更方便，防滲功效更完善」等情，
      向中央標準局申請新型專利，作為其第00000000號新型專利第五六三
      八三號專利權之追加專利，經該局編為第00000000追加（一）號審查
      ，准予專利，嗣雖因異議成立，審定不予專利確定，而乙○○並未取得該追加
      之專利權，（此觀卷附之台灣高等法院台中分院八十六年度上訴字第二六二一
      號判決影本理由欄內說明即明），然足徵中央標準局曾認定因上開第0000
      0000追加（一）號專利案，係利用第00000000號新型專利之主要
      技術，始取得改良專利甚明，而依照專利法第一百零五條、第二十九條、第八
      十條之規定，此種追加新型專利，係利用某一專利之技術內容，另外再加入新
      元件，使該物品之功效有顯著增益，雖可獲得專利，惟因屬「再發明」，該追
      加新型專利之實施，應取得所利用之基本專利之專利權人同意，否則該種實施
      即屬侵權。而本件自訴人吉誠公司浪板之構造主要特徵為：「浪板每一側高起
      緣頂端左、右兩側均具有導水凹槽」，既與上開未取得專利之第000000
      00追加（一）號專利案之浪板構造主要特徵：「浪板每一側高起緣頂端左右
      兩側皆有導水凹槽」相同，則吉誠公司浪板亦係利用上開乙○○之第0000
      0000號專利案（新型第五六三八三號專利權）之主要技術（即浪板一側之
      高起緣內側具有一導水凹槽）改良而成之事實，應無疑問，是假使吉誠公司以
      該浪板取得新型專利，因屬再發明，其專利之實施亦必須取得所利用之基本專
      利之專利權人即乙○○之同意，否則即為侵權，遑論事實上吉誠公司並未取得
      該新型專利權。綜此，如果採用中央標準局前述看法，再揆諸前揭專利侵害鑑
      定比對基準之說明，因吉誠公司浪板雖除包含上開第00000000號專利
      案之申請專利範圍之全部必要技術特徵（上層浪板一側之高起緣內側具有一
      導水凹槽另一側高起緣底下無ＰＵ發泡層及下層平板前或後端之一端一適
      當距離底下皆無ＰＵ發泡層及下層平板者）外，尚增加有新的技術特徵（浪板
      每一側高起緣頂端左右兩側皆有導水凹槽），然仍應認吉誠公司浪板與該第0
      0000000號專利案之申請專利範圍相同，顯見被告丙○○製作之上開（
      83）中專諮字第○○三三號鑑定報告及高雄市發明人協會（84）高發協進字第
      ○三八號函所附之鑑定報告中「待鑑定之隔熱浪板（指吉誠公司浪板）產品與
      該第00000000號專利案（新型第五六三八三號）申請專利範圍實質相
      同」之結論，原則上應無違誤，是雖被告丙○○於上開二份鑑定報告中對於待
      鑑定浪板產品結構特徵部分僅記載「浪板一側之高起緣內側具有一導水凹槽」
      ，而未對待鑑定浪板導水凹槽係設於上層浪板每一突起部分頂端之兩側，與專
      利案之導水凹槽係設於一側高起緣之內側有所不同之情形加以比較，然亦應認
      為此僅係其鑑定報告內容未盡周詳，尚難因此即遽認被告丙○○有故為虛減內
      容之不實登載行為。
（三）再參以前開第00000000號專利案案第五六三八三號新型專利權曾經關
      係人每家好股份有限公司另案提出舉發，由中央標準局審查，於八十二年六月
      十九日以（83）台專判二○二○字第一二○九六一號專利舉發審定書為「舉發
      不成立」之處分，該關係人不服，提起訴願，經濟部於八十二年十一月二十五
      日以經（82）訴六二三九六四號訴願決定書撤銷原處分，中央標準局乃重為審
      查，於八十三年四月二十九日以（83）台專判五○一六字第一○九六二二號舉
      發審定書為「舉發不成立」之處分，該關係人仍不服，提出訴願，經濟部於八
      十三年十二月二十八日以經（82）訴六二一七九四號訴願決定書撤銷原處分，
      專利權人不服，提起再訴願，遭決定駁回，乃向行政法院提起行政訴訟，嗣又
      經行政法院以八十四年十二月二十六日八十四年度判字第三二五四號判決再訴
      願決定撤銷等情（參見前揭台灣高等法院台中分院八十六年度上訴字第二六二
      一號判決理由欄所載）以觀，中央標準局、經濟部、行政法院對該案是否舉發
      成立乙節，前後均會出現不同之認定，自難認中央標準局之某一鑑定意見函或
      審定書對該第五六三八三號新型專利與吉誠公司浪板之比較意見，即可奉為唯
      一正確之圭臬，而據以認定與之為相異之其他鑑定判斷者定為錯誤，是自訴人
      雖指述被告丙○○所為之上開二份鑑定報告與中央標準局（81）台專判二○六
      ○○六號字第一四四六七三號函判定之內容不符，然亦無法憑此即率予認定被
      告丙○○於鑑定報告中之推論及結果確實存有瑕疵。
（四）又證人乙○○於本院審理時到庭證稱：伊並未干涉丙○○之鑑定結果，且伊當
      初並不知道高雄市發明人協會亦是委請丙○○作鑑定等語，且被告丙○○亦一
      再強調上開鑑定報告係依其專業所為之認定，另亦查無其餘相關事證足認被告
      丙○○主觀上確有登載不實內容之直接故意存在，綜上所述，被告所為顯難以
      行使從事業務者登載不實事項於業務上文書罪相繩。此外，復查無其他積極確
      切之證據足資證明被告丙○○有何自訴人所指之犯行，既不能證明被告犯罪，
      自應依法為其無罪判決之諭知。
據上論斷，應依刑事訴訟法第三百四十三條、第三百零一條第一項，判決如主文。
中      華      民      國    八十九    年      三      月      三      日
                                        法  官   崔 玲 琦
右正本證明與原本無異。
如不服本判決，應於送達後十日內向本院提出上訴狀 （須附繕本） ，上訴於台灣高
法院台中分院。
                                        書記官
中      華      民      國    八十九    年      三      月      十      日


司法院資訊處製作；財團法人民間司法改革基金會備份。
